【裁判字號】    97,交訴,47
【裁判日期】    970630
【裁判案由】    業務過失致死等
【裁判全文】
臺灣屏東地方法院刑事判決              97年度交訴字第47號
公  訴  人  臺灣屏東地方法院檢察署檢察官
被      告  甲○○
            乙○○
上列被告因業務過失致死案件，經檢察官提起公訴（95年度偵字
第6097號），茲因被告就被訴事實為有罪之陳述，經告知簡式審
判程序意旨，並聽取公訴人及被告之意見後，本院合議庭裁定由
受命法官獨任依簡式審判程序審理，判決如下：
    主    文
甲○○從事業務之人，因業務上之過失致人於死，處有期徒刑壹
年。緩刑肆年，緩刑期間付保護管束，並應向「財團法人創世社
會福利基金會」（即創世基金會，資料如附表）屏東分會，或其
他經檢察官指定之公益團體提供壹佰貳拾小時之義務勞務。
乙○○從事業務之人，因業務上之過失致人於死，處有期徒刑壹
年貳月。緩刑肆年，緩刑期間付保護管束，並應向「財團法人創
世社會福利基金會」（即創世基金會，資料如附表）屏東分會，
或其他經檢察官指定之公益團體提供壹佰肆拾小時之義務勞務。
    事    實
一、乙○○為「國華遊覽車客運有限公司（下稱國華公司）」負
    責人，為從事經營遊覽車客運業務之人，甲○○則受僱於「
    國華公司」擔任大客車駕駛員，平日以駕駛大客車載送旅客
    而為從事駕駛業務之人。乙○○依其前開從事之業務，應注
    意遵守遊覽車客運業應僱用持有大客車職業駕駛執照及駕駛
    大客車3 年以上經歷駕駛員之規定，選任具備相當能力、經
    驗之人為其公司使用遊覽車之駕駛員，以保障公共交通運輸
    及不特定乘客大眾之安全，依其個人及所經營公司之條件，
    客觀上亦無不能注意之情事，竟疏於注意，自民國93年10月
    間某日起，即僱用甫於93年7 月15日取得大客車駕駛執照之
    甲○○擔任其公司遊覽車駕駛員，並於94年4 月22日上午，
    指派尚未具備上開規定經驗、能力等條件之甲○○為駕駛員
    ，駕駛該公司所有之車牌號碼ZZ-833號遊覽車，運送高雄市
    仙佛寺之信徒黃文彥等39人，由高雄市○○路前往屏東縣恆
    春鎮墾丁社頂公園等地。嗣甲○○於同日下午駕駛上開遊覽
    車，由墾丁社頂公園出發而由東往西沿恆春鎮○○路往船帆
    路方向行駛時，其應注意行車速度，依標誌或標線之規定，
    行經彎道、坡路、狹路或行近其他人車擁擠處所，均應減速
    慢行，作隨時停車之準備，及注意車前狀況，並隨時採取必
    要之安全措施等規定，而依當時情形為晴天下午，光線充足
    ，視線、視距均良好，現場為柏油鋪設之專用道路，路面乾
    燥、平坦、無施工、無缺陷、無障礙，亦無其他不能注意之
    情事，詎甲○○竟疏於注意，旋於下午2 時19分許，行經該
    路旁所設「草原幹28-2號」電桿附近連續彎道時，因車速過
    快，兼以對車輛之性能、狀況欠缺掌握、處理之經驗與能力
    ，無法有效操控該車，致失控以車頭直接衝撞右側路旁水泥
    駁坎，造成車內坐於右側第1 排之乘客黃文彥受有頭部外傷
    併顱骨骨折等傷害，旋即因傷重不治死亡，另同車乘客林陳
    秀欗則受有頭部外傷、上唇撕裂傷等傷害、林雪珠受有頭部
    創傷、顏面多處撕裂傷及左手遠端肱骨骨折等傷害（林雪珠
    部分於偵查中已經撤回告訴）、柳仲鍵受有頸椎扭傷、頭部
    外傷併腦震盪、康弼亮受有外傷性右眼眼瞼裂傷之傷害。嗣
    甲○○肇事後仍留在現場，並於警員到場處理時自首而接受
    裁判。
二、案經黃文彥之配偶黃蔡寶珠、林陳秀欗、柳仲鍵、康弼亮告
    訴及臺灣屏東地方法院檢察署檢察官自動檢舉偵查起訴。
    理    由
一、前揭犯罪事實，除據被告乙○○於本院審理時自承為國華公
    司負責人，被告甲○○自承先後於上開時間領得大客車駕駛
    執照、受僱於國華公司，並於前揭時地奉派駕駛遊覽車載運
    黃文彥等人時，失控衝撞駁坎，致生黃文彥死亡，林陳秀欗
    等人分別受有前述傷害，而各就公訴人起訴之犯罪事實為有
    罪之陳述，並經證人即告訴人黃蔡寶珠、林雪珠、林陳秀欗
    、康弼亮、柳仲鍵、證人即國華公司業務經理陳奕瑋於偵查
    中證述在卷，復有高雄市政府營利事業登記證、駕駛執照、
    行車執照、道路交通事故調查報告(一)、(二)表、事故現場圖、
    警製路程示意圖（相驗卷第25頁）、相驗屍體證明書、驗斷
    書、診斷證明書、相驗屍體照片8 幀、現場及車損照片18幀
    在卷可稽。
二、公訴意旨雖依卷附行車執照及被告甲○○於偵查中之供述，
    認為本件事故係因上開遊覽車未依限於94年3 月3 日之指定
    檢驗日期進行定期檢驗，並於前揭時地出現煞車系統失靈現
    象，經被告甲○○嚐試以擦撞山壁方式減速失敗所致云云，
    惟查：
  (一)道路交通法規關於汽車定期檢驗之規定，乃交通主管機關為
    督促汽車所有人定期檢修並確保車輛機械狀況良好而設計之
    制度，其違反規定逾期未送驗者，除發生汽車所有人因違反
    義務而應受一定行政處罰之法律效果外，並非當然可認其車
    輛之機械性能即有瑕疵，於具體個案中，仍應依客觀事實加
    以判斷。前揭肇事遊覽車固據被告甲○○供稱於事發前發生
    煞車系統失靈之現象，然其各輪煞車系統於事發後經檢察官
    指揮拆卸檢驗，並檢具其經銷廠商提供之維修手冊等資料向
    國立屏東科技大學函詢結果，除據復稱其煞車來令片厚度仍
    在規範值內，有卷附交通部公路總局高雄區監理所屏東監理
    站94年4 月28日高監屏字第0940048310號函、屏東汽車客運
    公司車輛檢查報告表、和泰汽車股份有限公司94年8 月4 日
    和（大）字第05144 號函、國立屏東科技大學94年9 月5 日
    屏科大車字第0942380017號函附卷可參，尚無任何客觀事證
    可認該遊覽車之煞車系統有何異樣之處，是本件除有其他積
    極事證可為不同之認定者外，自難僅依被告甲○○於偵查中
    所辯，即認其事故係因前開遊覽車未按期接受定檢，未即時
    發現既存之物理上瑕疵而引發機械故障所致。
  (二)被告甲○○於警詢中雖辯稱其在撞擊點前約100 公尺處即發
    現煞車失靈，為求減速而刻意碰撞山壁（相驗卷第10頁反面
    ），並表示伊當時有喊「煞不住」（94年度他字第1178號）
    云云，然此不僅為當時坐在駕駛座後方第二排之乘客林雪珠
    於偵查中證稱：當時伊並沒有聽到司機喊煞車不靈（94年度
    他字第1178號案卷第3 頁）等語所駁斥；縱座位緊臨駕駛座
    之後而坐第一排之林陳秀欗於偵查中亦表示：伊也不知道，
    當時車子開太快了，伊想車子為何開這麼快，伊就什麼都不
    知道了；（問：下坡時司機有講什麼話？）伊不知道，因為
    當時伊人已經昏了（94年度他字第1178號案卷第3 頁、第22
    頁）等語。茲依卷附現場圖及現場照片所示，前揭時地被告
    甲○○所駕遊覽車係在通過現場配合右側山勢鋪設，呈先右
    後左走向之「～」型小弧度連續彎道，並已經繞過山勢突出
    處而向右（第一個彎道）轉入山勢凹陷地形處，而未及在相
    距約數10公尺後之左轉彎（第二個彎道）處轉出，即逕自在
    該左轉彎處衝出右側路面，撞在該山形縮入處之路旁駁坎上
    ，衡情，苟依所言，果其當時係在約100 公尺前即發現煞車
    失靈，則其原有機會選擇此前山勢較突出（即第一個彎道前
    ）處擦撞，不僅較易挨近山壁，猶可避免因過度深入山凹而
    無法轉回，乃其竟捨而不為，卻選擇山凹處撞入，遑論依卷
    附現場照片所示，其衝撞之駁坎與該彎道路面間尚隔有未加
    蓋山溝1 道，是其此部分所言，顯與一般常理不符，不足採
    信。其事發當時因不能正確判斷並掌握該車制動性、轉向性
    ，未配合以適當車速及其他必要作為行駛，致所駕車輛失控
    衝撞山壁之事實，堪予認定。
  (三)按行車速度，依速限標誌或標線之規定，無速限標誌或標線
    者，行經設有彎道、坡路標誌之路段，均應減速慢行，作隨
    時停車之準備；汽車行駛時，駕駛人應注意車前狀況，並隨
    時採取必要之安全措施，道路交通安全規則第93條第1 項第
    2 款、第94條第3 項定有明文。又一般物理原則，物體間存
    在之摩擦力，其磨擦係數受溫度之影響，於高溫狀態下之磨
    擦係數多明顯低於低溫狀態所表現者，故車輛於長距離下坡
    或多彎路段行駛時，如未適度以減速、降檔，或以其他適當
    方式節制煞車之使用，其煞車系統組件因短時間內密集使用
    、磨擦而急速升溫，極易造成制動效能受影響，而大型載重
    車輛因其制動時所需力道較大，轉換之熱能相對更高，其煞
    車性能受此原理影響之程度猶為明顯，此乃眾所周知之物理
    現象，自為據承受有高中肄業教育程度並領有營業大客車駕
    駛執照之被告甲○○於前揭時地從事駕駛行為時所應知者，
    今依卷附示意草圖所示，被告甲○○前揭時地自社頂公園出
    發，沿上開道路行駛至事發處，除一路蜿蜒且多為下坡路段
    （相驗卷第25頁），依前所述，在行駛相當距離後，煞車系
    統所能提供之制動力極易受有影響，猶應格外注意，減速慢
    行，作隨時停車之準備，並注意車前狀況，隨時採取必要之
    安全措施，而依當時情形為晴天下午，光線充足，視線、視
    距均良好，現場為柏油鋪設之專用道路，路面乾燥、平坦、
    無施工、無缺陷、無障礙，亦無其他不能注意之情事，乃被
    告甲○○竟疏於注意，致行經上開地點時無法有效操控所駕
    遊覽車而失控衝撞山壁，是其就前開事故之發生，顯有過失
    。
  (四)又遊覽車客運業，應僱用持有大客車職業駕駛執照及駕駛大
    客車三年以上經歷之駕駛員，96年2 月1 日修正前汽車運輸
    業管理規則第86條第2 款定有明文。衡其目的，無非考量遊
    覽車客運業者，其營業對象為不特定之社會大眾，且車身龐
    大、載運人數眾多，對於公共交通往來及公眾生命、身體、
    財產安全之影響至鉅，就其選任駕駛員之能力、經驗，自應
    有更高之要求。凡此自為依卷附營利事業登記證所示已擔任
    國華公司負責人多年之被告張國政所應知悉並注意者，而依
    其個人及公司之能力與客觀條件，亦無不能注意之情事，乃
    其竟疏未注意，僱用甫取得大客車駕駛執照而致前開事發時
    僅逾半年之被告甲○○為駕駛員，並指派於前揭時地駕駛遊
    覽車營業搭載黃文彥等人，嗣果因被告甲○○因能力、經驗
    不足，於前開路況條件下，不能清楚掌握車輛性能、狀況，
    未能有效操控所駕車輛，以致失控撞衝山壁，是被告張國政
    前開選任其公司駕駛員之行為，顯有過失，並因其過失致生
    本件事故。今前開乘客黃文彥係因本件事故而受有頭部外傷
    併顱骨骨折等傷害，旋即因傷重不治死亡，另因本件事故受
    傷者，尚有同車乘客林陳秀欗受有頭部外傷、上唇撕裂傷等
    傷害、柳仲鍵受有頸椎扭傷、頭部外傷併腦震盪、康弼亮受
    有外傷性右眼眼瞼裂傷之傷害等情，有相驗屍體證明書、驗
    斷書、及各傷害之診斷證明書在卷可憑。是被告乙○○與被
    告甲○○前開過失行為就黃文彥死亡、林陳秀欗、柳仲鍵、
    康弼亮受傷之結果，顯有相當因果關係，渠2 人前揭犯行，
    堪予認定。本件被告犯罪事證已臻明確，應依法論科。
三、按行為後法律有變更者，適用行為時之法律。但行為後之法
    律有利於行為人者，適用最有利於行為人之法律，刑法第2
    條第1 項定有明文。本件被告甲○○、乙○○犯罪前，刑法
    即已修正，惟經總統以華總一義字第09400014901 號令公布
    自95年7 月1 日施行。刑法施行法亦於95年6 月14日由總統
    公布，於95年7 月1 日施行。因修正後之刑法第2 條第1 項
    規定，係規範行為後法律變更所生新舊法律比較適用之準據
    法，於刑法修正施行後，應適用修正後刑法第2 條第1 項之
    規定為「從舊從輕」之比較。而於比較時，則應併就罪刑有
    關之共犯、未遂犯、想像競合犯、牽連犯、連續犯、結合犯
    ，以及累犯加重、自首減輕暨其他法定加減原因（如身分加
    減）與加減比例等一切情形，本於統一性及整體性原則，綜
    其全部罪刑之結果而為比較（最高法院95年5 月23日刑事庭
    第8 次會議決議參照），是本件所涉法律變更而應綜合比較
    者如下：
  (一)按修正後刑法第33條第5 款規定: 「罰金: 新臺幣1,000 元
    以上，以百元計算之。」修正前之刑法同條款則規定: 「罰
    金：1 元以上」（依罰金罰鍰提高標準條例第1 條規定應為
    銀元10元，即新臺幣30元）。故依修正後之規定，刑法分則
    各處罰條文所定法定刑關於罰金刑之下限已經提高，新舊法
    比較結果，以修正前之舊法對被告較為有利。
  (二)又被告於犯罪未經發覺前，自動向司法警察機關自首並接受
    裁判者，依94年2 月2 日修正公布前刑法第62條前段規定「
    對於未發覺之罪自首而受裁判者，減輕其刑」，乃必減輕刑
    度之規定，修正後刑法第62條前段則規定為「對於未發覺之
    罪自首而受裁判者，得減輕其刑」，僅得減輕刑度，故新法
    關於自首之規定，並未較有利於被告，自以修正前刑法第62
    條前段規定，較有利於被告。
  (三)經綜合比較新舊刑法之規定後可知，修正後之刑法規定並未
    較有利於被告，依刑法第2 條第1 項前段規定，仍應適用被
    告行為時之刑法規定處斷。
四、按刑法所謂之業務，係指以反覆同種類行為為目的之社會活
    動而言，最高法院著有69年臺上字第4047號判例可資參照。
    被告甲○○、乙○○依序係以駕駛大客車及經營遊覽車客運
    業務為業之人，就前開時地關於駕駛大客車載運乘客，及因
    經營遊覽車公司而為駕駛員選任之行為，各為渠從事業務範
    圍內之行為。核渠2 人前揭因業務上之過失行為致黃文彥死
    亡部分，各係犯刑法第276 條第2 項業務過失致人於死罪；
    又其行為致林陳秀欗、柳仲鍵、康弼亮受傷部分，均係犯刑
    法第284 條第2 項前段業務過失傷害罪。被告甲○○、乙○
    ○以1 個過失行為，犯1 個業務過失致死罪、3 個業務過失
    傷害罪，同時侵害1 個生命法益、3 個身體法益，應依刑法
    第55條想像競合之例，從一重之業務過失致死罪處斷。又被
    告甲○○犯罪後仍留在現場，並於警員到場處理時自首而接
    受裁判，應依修正前刑法第62條前段規定，減輕其刑。
五、爰審酌被告2 人之年齡、品行、智識能力、犯罪情節、對於
    法益所生侵害之程度，被告甲○○為53年4 月20日出生、受
    有高中肄業教育程度、以從事遊覽車駕駛為業之人；被告乙
    ○○為30年4 月18日出生、受有國中畢業教育程度、以從事
    木工並負責擔任遊覽車公司負責人為業之人，前均無犯罪經
    法院判刑確定之紀錄，有臺灣高等法院被告前案紀錄表及臺
    灣屏東地方法院檢察署刑案資料查註紀錄表各1 份在卷可按
    ，素行尚可，並考量被告甲○○身為遊覽車駕駛人，身繫全
    車數10條生命安危、上百人之家庭圓滿幸福，卻未能確實瞭
    解、掌握車輛性能、路況，致行駛至前開山路下坡路段而無
    法安全操控所駕車輛釀禍，造成乘客死傷之情形；被告乙○
    ○自稱因合夥而擔任遊覽車公司負責人，影響重大，卻怠於
    對包括選任駕駛員等公司重要業務事項善盡義務，就公司車
    輛提供不特定消費大眾運輸服務及公共交通安全為最起碼之
    把關，致因選任之遊覽車駕駛員欠缺應具備之能力、經驗，
    無法充分掌握車輛性能及路況而肇事致人死傷；及被告2 人
    犯罪後，於本院審理時均能坦認過錯，並已由國華公司出面
    與前揭被害人之家屬或本人達成和解，依序賠償黃文彥之家
    屬3,700,000 元（含強制汽車責任保險金）、林陳秀欗400,
    000 元、林雪珠270,000 元、柳仲鍵30,000元、康弼亮180,
    000 元以填補損害，有各該和解書、調解書、調解筆錄在卷
    可參，犯後態度尚可等一切情狀，各量處如主文所示之刑。
六、又按犯罪在前開修正刑法施行前，而於施行後裁判，則其緩
    刑之宣告，應適用修正後第74條之規定（最高法院95年5 月
    23日95年度第8 次刑庭會議決議參照）。被告甲○○、乙○
    ○前未曾因故意犯罪受有期徒刑以上刑之宣告，已如前述，
    2 人均因一時疏忽而鑄此犯行，釀成災禍，嗣並已先由公司
    出面賠償被害人，諒經此偵審程序及刑之宣告後，當知所警
    惕，信無再犯之虞，茲考量被告甲○○、乙○○既各有正當
    職業或工作專長，並斟酌被告乙○○實際參與公司經營之程
    度，因前開僅由公司出面賠償而對其個人所生警惕之效果，
    認為若酌令其提供勞務以貢獻社會公益活動，藉親身接觸服
    務遭逢不幸之人，並從中學習珍惜生命之負責態度及對他人
    之關懷、尊重，以為迥戒，當能促其自我約制，守法慎行，
    則基於社會人力資源之有效運用，亦非無再觀後效之餘地，
    爰各諭知緩刑4 年，緩刑期間付保護管束，並應向「財團法
    人創世社會福利基金會」屏東分會，或其他經檢察官指定之
    公益團體提供義務勞務如主文所示，以啟自新。
據上論斷，依刑事訴訟法第273 條之1 第1 項、第299 條第1 項
前段，刑法第2 條第1 項、第276 條第2 項、第284 條第2 項前
段、第55條、94年2 月2 日修正公布前刑法第62條前段、刑法第
74條第1 項第1 款、第2 項第5 款、第93條第1 項第2 款，罰金
罰鍰提高標準條例第1 條前段，判決如主文。
本案經檢察官許英輝到庭執行職務
中    華    民    國    97    年    6     月    30    日
                    交通法庭    法  官  陳松檀
上開正本證明與原本無異。
如不服本判決應於收受本判決後送達後10日內向本院提出上訴書
狀，其未敘述上訴理由者，並得於提起上訴後10日內向本院補提
理由書狀（均須按他造當事人之人數附繕本）「切勿逕送上級法
院」
中    華    民    國    97    年    6     月    30    日
                                書記官  林祥玉
附錄本判決論罪法條全文：
中華民國刑法第276條
因過失致人於死者，處2 年以下有期徒刑、拘役或2 千元以下罰
金。
從事業務之人，因業務上之過失犯前項之罪者，處5 年以下有期
徒刑或拘役，得併科3 千元以下罰金。
中華民國刑法第284條
因過失傷害人者，處6 月以下有期徒刑、拘役或5 百元以下罰金
，致重傷者，處1 年以下有期徒刑、拘役或5 百元以下罰金。
從事業務之人，因業務上之過失傷害人者，處1 年以下有期徒刑
、拘役或1 千元以下罰金，致重傷者，處3 年以下有期徒刑、拘
役或2 千元以下罰金。
【附  表】
┌───────────────┬──────────────┐
│          名      稱          │          聯絡方式          │
├───────────────┼──────────────┤
│「財團法人創世社會福利基金會」│地址：屏東市○○路114 之1 號│
│屏東分院                      │電話：（08）0000000         │
└───────────────┴──────────────┘


司法院資訊處製作；財團法人民間司法改革基金會備份。
